臺灣高等法院花蓮分院刑事判決　　　　　　九十一年度上更(一)字第六二號
　　上　訴　人　臺灣花蓮地方法院檢察署檢察官
　　被　　　告　乙○○
　　選任辯護人　陳正忠
右上訴人因被告違反著作權法案件，不服臺灣花蓮地方法院八十六年度訴字第九○號
中華民國八十六年十月二十四日第一審判決( 起訴案號：臺灣花蓮地方法院檢察署八
十五年度偵字第二三二八號 )，提起上訴，判決後經最高法院第一次發回，本院判決
如左：
    主  文
原判決撤銷。
乙○○共同意圖銷售而擅自以重製之方法侵害他人之著作財產權，處有期徒刑月。
如易科罰金以佰元折算壹日。
    事  實
一乙○○係七采資訊有限公司( 設台中市○○區○○路二九六號四樓 )經理，其於民
  國（下同）八十四年間，與該公司負責人丙○○( 另案在最高法院審理中 )基於犯
  意連絡，未經著作權人甲○○同意，意圖銷售而擅自重製甲○○美術著作( 字型繪
  畫 )「篆刻字彙」字型，編存入該公司所銷售硬式磁碟中（軟體名稱為「印相大師
  」），再將之銷售予不特定之刻印業者。嗣經警於八十四年五月三十日，在花蓮市
  ○○路二一六號李志雄所經營之「國光鑄印社」，及花蓮縣玉里鎮○○街四十九號
  曾清風所經營之「松清彩藝印刷企業社」，搜索查獲李志雄、曾清風向七采資訊有
  限公司所購得，內儲存前開重製字型檔案之硬式磁碟二個（含軟體保護卡一個）。
二案經甲○○訴由臺灣花蓮地方法院檢察署檢察官偵查起訴。
    理  由
一訊據被告乙○○雖坦承其擔任七采資訊有限公司經理，七采資訊有限公司所銷售刻
  印系統硬碟中儲存有告訴人甲○○所創作「篆刻字彙」字型檔案之事實，惟矢口否
  認其有公訴意旨所指犯行，並辯稱：電腦軟體中的字型係七采資訊有限公司負責人
  丙○○負責，伊不清楚云云。
二惟查，右揭犯罪事實，業據告訴人甲○○於偵審中一再指訴甚詳。且被告於八十五
  年一月二十九日與告訴人電話對話中，坦承「我有看你的字漂亮，我有跟你描」；
  「我這個人對就對，不對就不對，我今天既然跟你描字，我承認有描，道義上我賠
  你．．．」等語，有告訴人所提出之電話錄音帶及電話錄音內容譯文附卷可稽（見
  偵查卷第八至九頁）；被告亦坦承該錄音譯文之記載與事實相符（見本院卷(二)第四
  四頁），後經原審勘驗前揭電話錄音帶屬實（見原審卷第二五頁）。另七采資訊有
  限公司所販售之前開電腦硬碟內，儲存有告訴人所創作「篆形字刻」字型檔案，有
  本院受命法官調查時當庭命告訴人自扣案硬碟拷貝列印整理而成之篆體字型可資比
  對（見外放證物），其有重製告訴人前開「篆刻字彙」著作之犯行，至堪認定。
三按美術著作為著作權法所保護之著作，著作權法第五條第一項第四款定有明文。美
  術著作包括「字型繪畫」在內，另有內政部依據著作權法第五條第二項之規定所公
  布之「著作權法第五條第一項各款著作內容例示」之記載附卷可資參照（見本院卷
  (一)第四七頁）。而「字型繪畫」，係指一組字群，包括常用之字彙，每一字均具有
  相同之設計，而表達出整體性創意之謂，故所謂「字型繪畫」是指整組字群整體性
  之繪畫，屬於以整組字群之文字為素材，所為之藝術創作。又「創作」係指人將其
  內心思想、情感，藉語言、文字、符號、繪畫、聲音、影像、肢體動作．．．等表
  現方法，以個別獨具之創意表現於外，著作如係出於各著作人獨立創作之結果，其
  間如無抄襲之情事，縱使雷同或相似，各人就其著作，均得享有著作權。而本件告
  訴人所提出之「篆刻字彙」係經過內政部核准著作權登記之美術著作（字型繪畫）
  ，該「字型繪畫」如具有原創性，應屬著作權保護之對象，有內政部著作權委員會
  八十七年二月二十日台內著會發字第八七○三七七五號函可稽（見本院卷(一)第五
  五至五七頁）。告訴人向內政部登記著作權之「篆形字刻」內之字型與「篆刻字林
  」、「中國印譜」及「金石大字典」篆體字之結構大異其趣，核無抄襲情事，亦有
  內政部台內著字第八五一○七五五號函可按（見本院卷(一)第四八至四九頁）。是
  告訴人將我國固有之篆體字作有系統之整理，其筆畫結構，顯然具有獨具之創意，
  有前開「篆刻字彙」附案可資參證，應認為有原創性，而受著作權法之保護。被告
  將之重製後，編存於其所販售之刻印系統硬碟中，自應依法予以論罪科刑。
四次按，所謂常業犯，係指將犯罪作為賴以維生之職業者而言。侵害著作權之常業犯
  ，應係指「以侵害著作權營生」或「恃侵害著作權為生」，亦即以侵害著作權之犯
  罪行為，恃為主要之營生，而以犯罪不法所得為其主要生活依據之一，始克相當。
  故行為人侵害著作權之行為，如並未以之維生，仍不得謂係常業犯（最高法院八十
  四年台上字第五Ｏ六三號及八十五年台上字第二Ｏ八Ｏ號判決參照）。而被告是否
  以侵害著作權恃以為生，應參酌被告侵害著作權行為在其營業中所佔比例若干以為
  判斷，並非行為人在其營業行為中一有侵害著作權之行為，即一概論以侵害著作權
  之常業犯（最高法院八十三年台上字第六七四三號、八十四年度台上字第一四九七
  、五Ｏ一四號判決參照）。又連續犯之成立，除主觀上須基於一個概括之犯意外，
  客觀上須先後數行為，逐次實施而具連續性，侵害數個同性質之法益，其每一前行
  為與次行為，依一般社會健全觀念，在時間差距上，可以分開，在刑法評價上，各
  具獨立性，每次行為皆可獨立成罪，構成同一之罪名，始足當之；如數行為於同時
  同地或密切接近之時地實施，侵害同一之法益，各行為之獨立性極為薄弱，依一般
  社會健全觀念，在時間差距上，難以強行分開，在刑法評價上，以視為數個舉動之
  接續施行，合為包括之一行為予以評價，較為合理，則屬接續犯，而為包括之一罪
  （最高法院八十六年台上字第三二九五號判例參照）。
五查七采資訊有限公司所販售刻印系統內所編存之字體有一、二十種之多，其中篆體
  字型即有二、三種，已經告訴人在本院調查時坦承在卷（見本院卷(二)第三五頁反面
  ）。依前揭說明，自不得以被告所銷售之刻印系統中有一種字型侵害他人之著作權
  ，即概認其係將侵害著作權之犯罪行為，恃為主要之營生，而遽認其成立違反著作
  權法之常業犯。又被告意圖銷售而將其所重製之「篆刻字彙」字型檔案複製於不同
  之硬碟中，其多次複製之行為，所侵害者為同一之法益，各行為之獨立性極為薄弱
  ，依一般社會觀念，在時間差距上，難以強行分開，在刑法評價上，以視為數個舉
  動之接續施行，合為包括之一行為予以評價，較為合理，應屬接續犯，而為包括之
  一罪。核被告所為，係犯著作權法第九十一條第二項之重製罪，公訴人認被告係犯
  同法第九十四條之常業罪，起訴法條尚有未合，應予變更。被告與丙○○間有犯意
  聯絡及行為分擔，皆為共同正犯。原審失察，遽為無罪之諭知，尚有未洽，公訴人
  執此提起本件上訴為有理由，自應撤銷改判。查被告為豐富其所販售刻印系統之內
  容，以增加其銷路，一念偏差，致犯本罪，法重情輕，衡情尚堪憫恕，本院認為量
  處最低六月之徒刑，仍嫌過重，爰依刑法第五十九條之規定，減輕其刑。爰審酌被
  告犯罪後已因罹患下咽癌而喪失語言能力（有三軍總醫院附設民眾診療服務處診斷
  證明書及殘障手冊附卷可稽），及其犯罪後已經與告訴人達成和解等一切情狀，告
  訴人於本院亦表示不予追究等情，量處如主文第二項所示之刑，並諭知易科罰金之
  折算標準。
六再被告為本件犯行後，刑法第四十一條於九十年一月四日已修正，依該條第一項規
  定：犯最重本刑為五年以下有期徒刑以下之刑之罪而受六個月以下刑之宣告，因身
  體、職業、家庭之關係執行顯有困難者，得以一元以上，三元以下折算一日易科罰
  金，與修正前條文比較，對被告有利，依刑法第二條第一項前段規定，依裁判時之
  法律，即本件得諭知易科罰金之折算標準，又著作權法第九十一條第二項條文用詞
  於八十七年一月二十一日已有修正，雖刑度相同，依刑法第二條第一項前段規定，
  應適用修正後之條文用詞，均併此明。
七又著作權法第八十七條規定「有左列情形之一者，除本法另有規定外，視為侵害著
  作權或製版權」係屬補充性質之立法條文，如已有特別明文規定者，即應優先適用
  ，而無再適用補充條款之餘地；且該條第二款規定：「明知為侵害著作權或製版權
  之物而散布或意圖散布而陳列或持有或意圖營利而交付」應係指明知他人重製之著
  作而為之者而言，是苟已認定被告意圖銷售而重製他人著作，並進而將其重製之著
  作對外銷售，其銷售行為應為重製行為所吸收，無再適用同法第九十三條第三款以
  第八十七條第二款方法侵害他人著作權之餘地（最高法院八十四年度台上字第四○
  六二號判決參照）。是本件公訴人以被告於重製前開著作物後，再意圖營利而交付
  花蓮縣地區之刻印業者，係另犯同法第九十三條第三款之罪，並應依同法第九十四
  條常業犯之規定處斷，自嫌無據，因公訴人認被告此部分行為與其前開犯罪有方法
  結果之牽連關係，故不另為無罪之諭知。
八最高法院發回意旨以：內政部八十五年五月十六日台內著會發字第八五０八三０
  五號函釋：「字型繪畫藉由電腦程式計操作繪製成圖，．．．．．．該項機器繪製
  圖或文字形狀，尚難認係藝術領域內之繪畫、法書( 書法 )或字型繪畫之創作，自
  不屬於著作權法第五條第一項第四款所定之美術著作」等語( 該函影本附於原審法
  院九十年度上更(一)字第一八號丙○○違反著作權法案卷 )，即認藉由電腦程式設計
  操作繪圖而成之字型繪畫，非屬著作權法第五條第一項第四款之美術著作。究竟告
  訴人甲○○申請註冊登記之「篆刻字彙」一書，其字彙圖型，是否屬於藉由電腦程
  式設計操作繪圖而成，而不能認係著作權法第五條第一項第四款所定之美術著作？
  事實仍欠明瞭，原審未詳審酌及此，遽為判決，尚嫌速斷，併有查證未盡之違誤云
  云，本院查：按著作權法第三條第一項第一款規定：「著作：指屬於文學、科學、
  藝術或其他學術範圍之創作」；並未限定著作人所使用之創作工具及其著作完成時
  所附著之媒體為何？現代科技進步，電腦已被廣泛的作為繪圖及文字書寫之工具，
  一般繪圖者利用電腦繪圖系統程式，藉光筆或滑鼠的操作運用完成描繪、著色及書
  寫之行為，均需憑操作者之經驗與靈感，非電腦可代為判斷，此即為思想或感情之
  表達，即為創作之行為。內政部著作權委員會前揭第八五０八三０五號書函說明三
  之解釋，認定「利用電腦所繪製之美術繪圖、法書(書法)或字型繪圖等，行為人除
  按鍵及操作滑鼠之動作外，並無美術技巧之表現」之見解，經內政部送學術專業機
  構研究及提交該本部著作權審議及調解委員會討論，咸認有加以變更之必要，已變
  更如前之說明，此有內政部八十六年十一月十四日台內著字第八六一六二一０號
  函影本附於本院更(一)卷內可稽，亦併予明。
據上論斷，應依刑事訴訟法第三百六十九條第一項前段、第三百六十四條、第二百九
十九條第一項前段、第三百條，著作權法第九十一條第二項，刑法第十一條前段、第
二條第一項前段、第二十八條、第四十一條第一項前段、第五十九條，判決如主文。
本案經檢察官邱雲昌到庭執行職務。
中      華      民      國    九十一    年      八      月    十二      日
                                  審判長法官  吳  鴻  章
                                        法官  林  德  盛
                                        法官  黃  永  祥
右正本證明與原本無異。
如不服本判決，應於判決送達後十日內向本院提出上訴狀。其未敘述理由者，並應於
提出上訴狀後十日內向本院補提理由狀(均須附繕本)。
                                      書記官  吳  家  瑩
中      華      民      國    九十一    年      八      月    十二      日
